【裁判字號】    95,訴更,18
【裁判日期】    951122
【裁判案由】    侵占等
【裁判全文】
臺灣板橋地方法院刑事判決              95年度訴更字第18號
公  訴  人  臺灣板橋地方法院檢察署檢察官
被      告  甲○○
上列被告因侵占案件，檢察官不服本院中華民國九十五年六月十
二日九十五年度訴字第一六一九號判決（起訴案號：九十五年度
偵字第四五六○號），經提起上訴，臺灣高等法院以九十五年度
上訴字第二七二九號判決撤銷發回，本院判決如下：
    主  文
本件管轄錯誤，移送於臺灣高雄地方法院。
    理  由
一、公訴意旨略以：被告甲○○自民國九十三年起，受僱於告訴
    人大家實業有限公司（址設臺北縣土城市○○路○段二六○
    巷二十六號四樓，起訴書誤載為「臺北縣土城市○○街○段
    221 號」，下稱大家公司）擔任業務員，負責機器之安裝及
    收取貨款業務，竟基於意圖為自己不法所有之概括犯意，自
    九十四年一月二十九日起至同年六月四日止，利用向客戶收
    取貨款之機會，連續將其所代收之貨款合計新臺幣（下同）
    二萬七千元侵占入己，並於其中一張產品服務保證卡上，偽
    造張郁情之署押，藉以偽造張郁情仍應支付一萬五千五百元
    之收據並持向大家臺中分公司報帳而行使之，以掩飾其侵占
    該筆一萬五千五百元貨款之犯行，足生損害於張郁情及大家
    公司，因認被告涉犯刑法第三百三十六條第二項之業務侵占
    罪、刑法第二百十六條、第二百十條之行使偽造私文書罪嫌
    云云。
二、按案件由犯罪地或被告之住所、居所或所在地之法院管轄，
    刑事訴訟法第五條第一項定有明文。又無管轄權之案件，應
    諭知管轄錯誤之判決，移送案件於管轄法院，並得不經言詞
    辯論為之，同法第三百零四條、第三百零七條亦有明定。次
    按刑法第三百三十五條、第三百三十六條所謂「侵占」，乃
    指易持有為所有之取得行為，行為人只要在客觀上明確顯示
    其不法之取得意圖，即可該當侵占行為，故本罪為即成犯，
    被害客體為「所侵占之物」，故犯罪之行為地與結果地係在
    被侵占物之所在地，「所侵占之物」之所有人即非侵占罪之
    犯罪客體，自不能以其有受損害之事實，認定其居住所地或
    設址地為犯罪之結果發生地，此有最高法院八十六年度台上
    字第二○○一號、八十八年度台上字第六四二六號判決、法
    務部八十五年法檢（二）字第○八一四號函（見法務部公報
    一九一期八十四、八十五頁）法律問題研討意見足資參照。
三、經查：
  (一)本件被告於起訴時之住所地，係在「高雄市○○區○○路四
    十巷十一號」乙址（其於起訴後之九十五年九月二十九日遷
    移至高雄市左營區○○○路九○三之一號），非屬本院之管
    轄地域，此有卷附個人基本資料查詢結果表足稽。
  (二)起訴書所載被告於九十四年六月四日侵占張郁情貨款一萬五
    千五百元（實收一萬八千五百元，繳回大家臺中分公司三千
    元）之收款地為新竹縣竹北市○○路二五九巷六十六號一樓
    ，被告持偽造客戶簽名之大家公司產品服務保證卡，未據實
    繳交貨款之行為地為大家臺中分公司，此有卷附大家公司產
    品服務保證卡可按；被告於偵查中供承：伊九十三年間起即
    在大家高雄分公司任職，至九十四年三月間調至大家臺中分
    公司，負責客戶濾水器之安裝、修理及收款業務，收取客戶
    張郁情貨款後，伊想先花用之後再繳回公司，產品服務保證
    卡上張郁情之簽名係伊回臺中分公司報帳時簽的等語，是被
    告持有上揭貨款之開始地及未完全繳回公司而行使偽造私文
    書之行為地係在新竹、台中地區，均非在本院管轄地域。
  (三)末查大家公司之總公司係設址於臺北縣土城市○○路○段二
    六○巷二十六號四樓，此有卷附公司基本資料查詢表足考，
    被告侵占大家公司之貨款，大家公司固為本件侵占、行使偽
    造文書等犯罪之被害人，惟被告所為起訴書所載侵占等犯罪
    之地點非在大家公司總公司址，已詳如上述，揆之上揭說明
    ，侵占罪為即成犯，侵占行為完成地即為結果發生地，是起
    訴書所載被告侵占張郁情客戶貨款之行為地無證據證明係在
    本院轄區。又偵查卷附告訴代理人曾智聰所證有關被告涉有
    侵占罪嫌之事實，對於蔡曉萍、李秀莉、詹碧珍及夏鳳娟等
    客戶之貨款未繳回公司者，其等住居處所均係在高雄縣鳳山
    地區，此有卷附筆錄足稽，被告住所地在上址高雄市，其如
    起訴書所載侵占犯行之行為地，至遲應在行使偽造產品服務
    保證卡繳回部分貨款之時，已顯露易持有為所有之侵占故意
    ，其行為地應在大家臺中分公司；雖被害人公司在臺中設有
    分公司，惟因法院管轄權係以行為地為判斷基礎，並非被害
    人住居所地，即不能認被告侵占、行使偽造私文書之犯罪地
    （結果發生地），可延伸至被害人公司設址之地。且查無被
    告持有上揭貨款後，另有在本院管轄區域易持有為所有之侵
    占犯行之事實，揆諸上開說明，不能以被害人之住居所地或
    設址地，認定為侵占罪之犯罪結果地，綜上，被告住居所地
    、犯罪行為地，均在高雄及新竹、臺中等地區，非屬本院之
    管轄地域，茲檢察官竟就被告上開業務侵占等犯行，逕向本
    院提起本件公訴自有未合，爰不經言詞辯論，逕為諭知管轄
    錯誤之判決，並移送有管轄權之法院審理之。
四、據上論斷，應依刑事訴訟法第三百零四條、第三百零七條，
    判決如主文。
中    華    民    國    95    年    11    月    22    日
                臺灣板橋地方法院刑事第十八庭
                     審判長法  官  連育群
                           法  官  吳幸娥
                           法  官  王綽光
以上正本證明與原本無異
如不服本判決應於送達後10日內向本院提出上訴狀
                           書記官  許清秋
中    華    民    國    95    年    11    月    22    日


司法院資訊處製作；財團法人民間司法改革基金會備份。
